Inventaris van de archieven van crisisinstellingen in verband met de eerste wereldoorlog, 1914-1926
Nationaal Archief, Den Haag
- DISTRIBUTIEORGANEN, C.
  - RIJKSKANTOOR VOOR AARDAPPELEN EN AARDAPPELVERWERKING, 1918-1920, 30.
    Het Rijkskantoor voor Aardappelen en Aardappelverwerking werd ingesteld bij beschikking van 18 oktober 1918, met ingang van 16 oktober 1918. Directeuren waren O. van Biesum voor de distributie van aardappelen en aardappelprodukten en F.K.J. Heringa voor de aardappelverwerking. Tevens werd er een Commissie van Advies ingesteld en werd A. Spanjaard benoemd tot regeringsadviseur voor aardappelaangelegenheden en toezicht op het Rijkskantoor. Het Rijkskantoor was gevestigd in Den Haag. De distributie van aardappelderivaten viel onder de Afdeling Crisiszaken. Bij beschikking van 26 maart 1919 werd, met ingang van 1 april 1919, aan het Rijkskantoor voor Aardappelen en Aardappelverwerking alle aangelegenheden betreffende de distributie van aardappelen en aardappelverwerking, inclusief de derivaten opgedragen. Bij beschikking van 16 oktober 1920 werd het Rijkskantoor opgeheven.
    - Beschikking van de minister van Landbouw, Nijverheid en Handel, waarbij bepaald wordt dat het Rijkskantoor voor Aardappelen en Aardappelverwerking zal ressorteren onder de Directie van de Landbouw., 1918; 946; 1 stuk
    - Brochures betreffende het drogen of vermalen van aardappelen ten behoeve van de voedselvoorziening., 1918; 947; 2 katerns
    - Stukken betreffende een geschil inzake de levering van aardappelen voor droging aan de Aardappeldrogerij De Nijverheid., 1919-1921; 948; 1 omslag
    - Stukken betreffende een geschil inzake de afrekening van een partij aardappelmeel geleverd door de N.V. Aardappelmeelfabriek Onder Ons te De Krim (Ov.)., 1920; 949; 1 omslag
    - Briefwisseling met de Vereniging van Aardappelmeelfabrikanten betreffende de financiering van uitstaande vorderingen van handelsagenten op aardappelmeelfabrikanten; met bijlagen., 1922; 950; 1 omslag
    - Lijst van bestelde aardappelen, per gemeente ingericht., z.d.; 951; 1 katern
  - RIJKSKANTOOR VOOR AFVALSTOFFEN VAN DE LANDBOUW, 1918-1921, 31.
    voorheen: Commissie van Toezicht op de bereiding van Veevoeder uit Afvalprodukten
    De Commissie van Toezicht op de bereiding van Veevoeder uit Afvalprodukten werd ingesteld bij ministeriële beschikking van 25 oktober 1917. De Commissie was gevestigd in Den Haag. Zij had tot taak de ontwikkeling van procédé's ter bereiding van veevoer uit afvalstoffen te stimuleren en te steunen. Daarnaast zou de Commissie toezicht moeten houden op de particuliere producenten van veevoer. De Commissie van Toezicht stond onder voorzitterschap van prof. R.P. van Calcar.
    De produktie van veevoer uit afvalstoffen werd gestimuleerd door het afsluiten van contracten met fabrikanten waarbij de Commissie van Toezicht zorg droeg voor de aanvoer van grondstoffen en de afname van de eindprodukten garandeerde tegen een tevoren vastgestelde prijs. De taak van de Commissie breidde zich geleidelijk uit. Daardoor kon niet meer worden volstaan met de commissie, die bestond uit onbezoldigde, niet professionele leden. Per 8 oktober 1918 werd de Commissie opgeheven.
    Besluit van de minister van Landbouw, Nijverheid en Handel van 8 oktober 1918 nr 20262, Directie van de Landbouw, 6e Afdeling B.
    De taak werd overgedragen aan het Rijkskantoor voor Aardappelen en Aardappelverwerking. Per 7 november 1918 werd deze taak weer overgedragen aan het nieuw ingestelde Rijkskantoor voor Afvalstoffen van de Landbouw, met als directeur M.A. van der Perk. Het rijkskantoor was gevestigd in Rijswijk. Eind 1921 werd overgegaan tot liquidatie van het rijkskantoor.
    Verslag Crisis Enquête Commissie IV, p. 52 en ARA-II, Crisisinstellingen, inv.nr 588.
    De Proefinstallatie ter bereiding van veevoeder uit afvalprodukten werd op last van de minister van Landbouw, Nijverheid en Handel eind juli 1917 te Zoeterwoude ingesteld. Ze stond onder leiding van prof. Van Calcar en ressorteerde onder de afdeling Crisiszaken van het Ministerie van Landbouw, Nijverheid en Handel.
    De Proefinstallatie moest aan de nijpende behoefte aan veevoeder tegemoet komen. Deze installatie bereidde het noodvoeder uit allerlei minder bruikbare afvalprodukten. Dit noodvoeder moest als norm voor de werkwijze van particuliere fabrieken dienen. Er bleken geen particuliere bedrijven in staat te zijn geweest deugdelijke produkten af te leveren.
    Verslag over den Landbouw in Nederland over 1918, (Den Haag 1919), p. 62-63.
    Hierdoor verkreeg prof. Van Calcar, bij schrijven van 16 februari 1918, van de minister de machtiging om een rijksfabriek in te richten.
    Verslag Crisis Enquête Commissie IV, p. 52-53 en p. 57.
    De instelling werd per 4 februari 1919 opgeheven.
    Eindverslag Crisis Enquête Commissie, p. 143.
    - Commissie van Toezicht, 31.1
      - Dossier inzake de voorbereiding van de circulaire van de Commissie aan de besturen van grote gemeenten met het verzoek mee te werken aan de inzameling van afvalprodukten ter vervaardiging van veevoeder., 1917; 952; 1 omslag
      - Correspondentie van prof. R.P. van Calcar als voorzitter van de Commissie van Toezicht op de Bereiding van Veevoeder uit Afvalprodukten., 1917-1918; 953; 1 omslag
      - Stukken betreffende de produktie van veevoeder volgens het procédé Professor Van Calcar door de Coöperatieve vereniging FEDVAK, in opdracht van de Commissie van Toezicht op de Bereiding van Veevoeder uit Afvalprodukten., 1917-1918; 954; 1 omslag
    - Proefinstallatie, 31.2
      - Stukken betreffende de exploitatie en liquidatie van de proeffabriek aan de Heerenweg te Zoeterwoude., 1917-1920; 955; 1 pak
      - Kranteknipsels betreffende de proefinstallatie., 1918; 956; 1 omslag
      - Stukken betreffende ontslagverlening aan het personeel van de proeffabriek en van de administratie en het laboratorium., 1918-1919; 957; 1 omslag
      - Stukken betreffende de afwikkeling van wederzijdse vorderingen tussen de Proefinstallatie en de Commissie van Toezicht op de Bereiding van Veevoeder uit Afvalprodukten., 1918-1919; 958; 1 omslag
      - Stukken betreffende de huisvesting van de administratie en het laboratorium in Leiden., 1918-1919; 959; 1 omslag
      - Het Varkensmeel bereid volgens het systeem van prof. Van Calcar, brochure van A. Rauwerda., [z.j.]; 960; 1 stuk
    - Rijkskantoor voor Afvalstoffen van de Landbouw, 31.3
      - Stukken betreffende vorderingen van het Rijkskantoor voor Afvalstoffen van de Landbouw inzake het faillissement van de Coöperatieve Vereniging Fabriek en Drogerij van animale kunstmeststoffen en krachtvoer FEDVAK., 1919; 961; 1 omslag
  - COMMISSIE VAN BEROEP VOOR DE RIJKSBOTERINZAMELINGSKANTOREN, 1918-1919, 32.
    Frauduleuze uitvoer van boter naar het buitenland, de ontwrichting van de fabrieksmatige boterbereiding in Zuid-Limburg en de toename van het zelfkarnen door veehouders zorgden er voor dat de overheid in de Eerste Wereldoorlog de greep verloor op de produktie en bestemming van boter. Ondanks de van overheidswege getroffen maatregelen werd een aanzienlijk deel van de boter buiten de officiële distributie om verhandeld op de zwarte markt. Om te verhinderen dat het vetrantsoen verder zou inkrimpen, vaardigde de minister van Landbouw, Nijverheid en Handel op 3 augustus 1918 een karnverbod uit, een verbod op het bereiden van boter.
    Stcrt. 3 augustus 1918 nr 180; gewijzigd Stcrt. 19 september 1918 nr 219.
    Het verkrijgen van een ontheffing op het karnverbod voor eigen gebruik was mogelijk. De aangeslotenen bij de botercontrolestations dienden zich voor een ontheffing te wenden tot het Rijkskantoor voor Vlees en Vetten, de niet-aangeslotenen en zelfbereiders -de laatsten voor zover zij niet aan een zuivelfabriek of melkinrichting konden leveren- tot de directeuren van de Rijksboterinzamelingkantoren (RBI). Melkleveranciers van aangeslotenen bij de botercontrolestations konden, onder bepaalde voorwaarden, ook voor een ontheffing terecht bij de RBI.
    De RBI konden bij het verlenen van ontheffingen bijzondere voorwaarden aan groepen personen of bedrijven opleggen, waarvoor toestemming nodig was van de Commissie van Beroep. Bij de Commissie van Beroep was beroep mogelijk tegen een beslissing van een RBI-directeur inzake ontheffingen. De commissie bestond uit de inspecteur van het Zuivelwezen, dr A.J. Swaving, de Rijkszuivelinspecteur te Utrecht, G.J. Bieleman, de directeur van de afdeling Boter van het Rijkskantoor voor Vlees en Vetten, J. Edelman, en een hoofdcommies bij de Directie van de Landbouw, mr dr K.J. Frederiks. Swaving werd voorzitter. P.N. Boekel, gedetacheerd bij de 3e Afdeling van de Directie van de Landbouw, belastte zich met de administratie van de commissie en de uitwerking van de notulen.
    Op 15 maart 1919 trok de minister van Landbouw, Nijverheid en Handel het karnverbod in.
    ARA-II, Crisisinstellingen 1914-1926, inv.nr 965: besluit van de minister van Landbouw, Nijverheid en Handel van 15 maart 1919 nr 1278, Afdeling Melk en Melkproductenvoorziening.
    Op 22 maart 1919 liet de minister weten dat de Commissie van Beroep en de RBI werden opgeheven.
    - Notulen van de vergaderingen van de Commissie van Beroep en van de commissie met de directeuren van de Rijksboterinzamelingskantoren., 1918-1919; 962; 1 omslag
    - Correspondentie., 1918-1919; 963; 1 pak
    - Formulieren en mededelingen van de Rijksboterinzamelingkantoren, de Commissie van Beroep of andere crisisinstellingen., 1918-1919; 964; 1 omslag
    - Stukken betreffende de instelling, het functioneren en de opheffing van de Rijksboterinzamelingkantoren en de Commissie van Beroep., 1918-1919; 965; 1 omslag
    - Stukken betreffende zaken aanhangig gemaakt bij de commissie, waarin uitspraak is gedaan., 1918-1919; 966-967; 2 pakken
      - Registratuurnrs 1 - 235, 966
      - Registratuurnrs 243 - 384, 967
    - Stukken betreffende het leveren en karnen van melk door leden van de provinciale Bond van Zelfkarners Ons Belang te Wijhe., 1919; 968; 1 omslag
    - Stukken betreffende het verzamelen van inlichtingen omtrent de consumptiemelk-voorziening op het platteland., 1919; 969; 1 omslag
  - CENTRAAL BROODKANTOOR, 1916-1918, 33.
    De door de minister van Landbouw, Nijverheid en Handel in december 1916 afgekondigde Distributieregeling voor graan, bloem, meel en rogge bepaalde in artikel 11 de oprichting van een Centraal Broodkantoor.
    Beschikking minister van Landbouw, Nijverheid en Handel van 27 december 1916 nr 109441, Afdeling Handel; Stcrt. 1916/303.
    Het kantoor zou een belangrijke rol spelen in de uitvoering van de distributieregeling van bloem, meel en brood. Bij ministeriële beschikking van 20 januari 1917 werd de werkwijze en inrichting van het Centraal Broodkantoor nader geregeld. Het Centraal Broodkantoor werd onder meer gevormd door afgevaardigden uit de Provinciale Broodcommissies en de voorzitters van particuliere vak- en belangenverenigingen van meelfabrikanten, molenaars, graan- en meelhandelaren, bakkers etc. In augustus 1917 kwamen daar de Regeringscommissarissen voor de Rijksgraaninzameling in de verschillende provincies bij. Ook de directeur van het Rijksbureau voor de Distributie van Graan en Meel nam zitting in het Centraal Broodkantoor. Voorzitter werd mr H.C. Dresselhuys, lid van de Tweede Kamer. Op 1 juni 1918, bij latere ministerile beschikking gewijzigd in 1 juli 1918, werd het Centraal Broodkantoor omgezet in het Rijkskantoor voor Brood.
    Stcrt. 1918/118: beschikking minister van Landbouw, Nijverheid en Handel 23-05-1918 nr 25745 Afdeling Crisiszaken, Bureau Algemene Zaken. Zie ook Stcrt. 1918/120: beschikking minister van Landbouw, Nijverheid en Handel van 25 mei 1918.
    De minister van Landbouw, Nijverheid en Handel hief bij beschikking van 23 oktober 1918 het Rijkskantoor als zelfstandig orgaan per 1 december van dat jaar op. Het Rijkskantoor werd een onderafdeling van het Rijksbureau voor de Distributie van Graan en Meel.
    - Circulaires van de Broodcommissie in de provincie Overijssel., 1916-1917; 970; 1 omslag
    - Circulaires van de minister van Landbouw, Nijverheid en Handel betreffende de brooddistributie., 1917; 971; 1 omslag
    - Verslag van de subcommissie inzake de vaststelling van gemeentelijke meelprijzen., 1917; 972; 1 deeltje
    - Notulen van de vergaderingen van het Centraal Broodkantoor., 1917-1918; 973; 1 omslag
    - Notulen van de vergaderingen van de subcommissie uit het Centraal Broodkantoor., 1918; 974; 1 omslag
    - Kort overzicht van de bemoeiïngen der Centrale Broodcommissie inzake de bereiding van aardappelpoeder, als grondstof voor de broodbereiding., 1918; 975; 1 omslag
      Mededeling van het Bureau voor Mededelingen omtrent de Voedselvoorziening, 1917
      Bron: ARA-II, Crisisinstellingen 1914-1926, inv.nr 240
    - Publikatie van uitgeverij Samsom betreffende de distributieregelingen van brood, bloem, meel en rogge, toegelicht door de directeur van het Centraal Broodkantoor, Alphen a/d Rijn. Gedrukt., 1918; 976; 1 deel
  - REGERINGSCOMMISSARISSEN VOOR DE RIJKSGRAANINZAMELING IN DE PROVINCIES GELDERLAND EN ZEELAND, 1916-1920, 34.
    De regeringscommissarissen werden voorafgegaan door de Roggecommissies 1914-1916 (in alle provincies, behalve Noord- en Zuid-Holland), die kort na het uitbreken van de oorlog werden ingesteld om een evenredige distributie van rogge over de gemeenten te regelen. Vanaf november 1914 vond er een uitbreiding van taken plaats. De roggecommissies werden belast met:
    *het toezicht op het gebruik van tarwe en rogge voor roggebrood
    *inventarisatie van de voorraden
    *verstrekking van goedkoop tarwe- en roggebrood
    *aankoop van bijna de gehele graanoogst in 1916
    In verband met deze gestage taakuitbreiding werd de naam van de Roggecommissies in mei 1916 veranderd in Broodcommissie. Tevens werd er een Centrale Broodcommissie ingesteld. Deze commissie had tot taak de minister van Landbouw, Nijverheid en Handel bij te staan in alle zaken betreffende de broodvoorziening. Ter bevordering van de centralisatie bij het inzamelen van de oogst werden in 1917 Regeringscommissarissen voor de Rijksgraaninzameling benoemd. De regeringscommissarissen, een per provincie, droegen zorg voor de inzameling van de gehele oogst en de distributie van rogge. De overige taken bleven berusten bij de Broodcommissies, de Centrale Broodcommissies en opvolgers. Tussen 1 oktober 1920 en 1 januari 1921 werd aan de regeringscommissarissen, in verband met de beëindiging van hun werkzaamheden, eervol ontslag verleend.
    Eindverslag Crisis Enquête Commissie, p. 85 ev.
    - Ingekomen brieven van de firma J. Knoop, export/import te Amsterdam, betreffende de levering en afrekening van een partij aardappelen (Gelderland)., 1920; 977; 1 omslag
    - Stukken betreffende de levering van aardappelen door J. Aernouds te Anna Jacobapolder (Zeeland)., 1920; 978; 1 omslag
  - RIJKSKANTOOR VOOR GROENTEN EN FRUIT, 1918-1920, 35.
    voorheen:Rijkscommissie van Toezicht op de Vereniging Groenten-Centrale en Vereniging Fruit-Centrale, Vereniging Groenten-Centrale, Vereniging Fruit-Centrale
    In de periode 1915-1916 ontstonden in het buitenland grote tekorten aan levensmiddelen. Als gevolg van de grootschalige uitvoer van Nederlandse groenten en fruit dreigde in Nederland ook schaarste te ontstaan. Ter beperking van die schaarste aan levensmiddelen werd op 18 september 1915, goedgekeurd bij KB van 8 oktober 1915 nr 57, de Vereniging Groenten-Centrale opgericht. Voor de regeling van de beschikbaarstelling van fruit voor de Nederlandse markt en ter beperking van de uitvoer werd op 9 september 1916, goedgekeurd bij KB van 19 september 1916 (Stcrt. 222), de Vereniging Fruit-Centrale opgericht. De verenigingen stonden onder toezicht van de Rijkscommissie van Toezicht op de Vereniging Groenten-Centrale en Fruit-Centrale. De taken van de verenigingen werden bij ministeriële beschikking van 23 mei 1918 (Stcrt. 118), met ingang van 1 juni 1918 overgedragen aan het bij dezelfde beschikking ingestelde Rijkskantoor voor Groenten en Fruit. De verenigingen werden formeel ontbonden bij ministeriële beschikking van 29 april 1919 (Stcrt. 99), met ingang van 1 mei 1919.
    Het nieuw ingestelde Rijkskantoor had tot taak de regeling van de distributie van groenten en fruit. Aan het Rijkskantoor werd een Commissie van Advies toegevoegd. Het kantoor was gevestigd in Den Haag. President-directeur was C. van Spronsen. Het Rijkskantoor voor Groenten en Fruit werd opgeheven bij ministeriële beschikking van 13 januari 1920 (Stcrt. 8), met ingang van 16 februari 1920. De liquidatie werd beëindigd per 15 november 1921.
    - Rapport omtrent de vraag of het in tijden van voedselschaarschte is aan te bevelen zooveel mogelijk bouwland te bestemmen voor broodproductie, dan wel om de teelt der grove tuinbouwgewassen uit te breiden, samengesteld in opdracht van de Vereniging van Groenten- en Vruchtendrogers., 1916; 979; 1 deeltje
    - Balansen, winst- en verliesrekeningen en overzichten van baten en lasten van de Vereniging Groenten-Centrale over 1915-1918., 1917-1918; 980; 1 omslag
    - Verslag van de werkzaamheden van de Vereniging Fruit-Centrale; met bijlagen., 1920; 981; 1 omslag
    - Verslag van de werkzaamheden van het Rijkskantoor voor Groenten en Fruit., 1922; 982; 1 omslag
    - Overzicht van de regeringsmaatregelen betreffende de binnenlandse voorziening en uitvoer van groenten en fruit en verslag van de werkzaamheden van de Vereniging Groenten-Centrale. Doorslag., 1923; 983; 1 omslag
  - CENTRAAL HOOIBUREAU, 1918-1919, 36.
    Het Centraal Hooibureau werd, samen met elf Provinciale Hooibureau's, op 24 mei 1918 bij ministerile beschikking door de minister van Landbouw, Nijverheid en Handel in het kader van uitvoering van de Distributiewet 1916 ingesteld.
    Stcrt. 29 mei 1918/123.
    Het Centraal Hooibureau was gevestigd op de Kneuterdijk 8 in Den Haag. Voorzitter van het Bureau was P. Jas, secretaris O.J. Cleveringa. Aanvankelijk lag het niet in de bedoeling van de minister om de Hooibureaus officieel in te stellen. Door de aandrang van sommige Hooibureaus gebeurde dit wel, doch ze kregen niet de status van Rijksbureaus. Het Centraal Hooibureau had geen statuten en beschouwde zich zelf niet als een rechtspersoon.
    Inv.nr 987: brieven van 16 en 22 juli 1918.
    De Hooibureaus bemoeiden zich met de distributie van hooi. De Provinciale Hooibureaus verstrekten onder meer vervoerbewijzen voor het transporteren van hooi. Ze hielden ook toezicht op plaatselijke commissies voor de hooiregelingen. De plaatselijke commissies waren betrokken bij de verdeling van het hooi op lokaal niveau. Het Centraal Hooibureau en de Provinciale Bureaus werden op 3 oktober 1919 opgeheven.
    Stcrt. 6 oktober 1919/213.
    - Niet naar onderwerp ingedeelde stukken, 36.1
      - Notulen van vergaderingen van het Centraal Hooibureau., 1918-1919; 984; 1 omslag
      - Notulen van de vergaderingen van de directeuren van de Provinciale Hooibureaus., 1919; 985; 1 omslag
      - Agenda van ingekomen en verzonden stukken., 1918-1919; 986; 1 deel
      - Correspondentie., 1918-1919; 987-989; 3 pakken
        - 1918 mei-aug, 987
        - 1918 sep-dec, 988
        - 1919, 989
    - Naar onderwerp ingedeelde stukken, 36.2
      - Circulaires van de Provinciale Hooibureau's betreffende de toepassing van hooidistributieregelingen., 1918; 990-992; 3 omslagen
        - Utrecht, 990
        - Noord-Holland, 991
        - Noord-Brabant, 992
      - Formulieren van de Provinciale Hooibureau's gebruikt bij de hooidistributie., 1918; 993-994; 2 omslagen
        - Utrecht, 993
        - Noord-Brabant, 994
      - Inspectierapporten van de inspecteur-accountant van het Centraal Hooibureau betreffende de Provinciale Hooibureaus, met bijlagen., 1918; 995; 1 pak
      - Besluit betreffende de instelling van de Arbitragecommissie., 1918; 996; 1 stuk
      - Lijsten van erkende hooihandelaren., 1918; 997; 1 omslag
      - Staten van hooileveranties., 1918; 998; 1 omslag
      - Stukken betreffende de werkwijze van het Provinciale Hooibureau voor Overijssel en klachten tegen haar directeur., 1918-1919; 999; 1 omslag
      - Balansen en jaarrekeningen van Provinciale Hooibureaus over 1918., 1919; 1000; 1 omslag
      - Notulen van de vergaderingen van de Studiecommissie, ingesteld door het Centraal Hooibureau om na te gaan welke wijzigingen de hooidistributie bij voortzetting daarvan moet ondergaan., 1919; 1001; 1 omslag
      - Correspondentie betreffende het eindrapport van de Studiecommissie, met rapport., 1919; 1002; 1 omslag
  - RIJKSKANTOOR VOOR HUIDEN EN LEDER, 1917-1919, 37.
    Het rijkskantoor werd ingesteld bij beschikking van 3 april 1917 (Stcrt. 79) als Rijksdistributiekantoor voor Huiden en Leder. Bij beschikking van 24 mei 1918 (Stcrt. 119) werd de naam veranderd in Rijkskantoor voor Huiden en Leder. Het kantoor had tot taak de uitvoering van alle distributieregelingen op het gebied van leer, schoenen, huiden en looistoffen.
    ARA-II, Crisisinstellingen 1914-1926, inv.nr 588-589.
    Bij beschikking van 3 mei 1919 werd dit rijkskantoor opgeheven, met ingang van 5 mei 1919.
    - Statuten en huishoudelijk reglement van de Ledervereniging., 1917; 1003; 1 katern
    - Stukken betreffende de distributieregeling voor looistoffen., 1917-1919; 1004; 1 omslag
  - RIJKSKOLENDISTRIBUTIE, 1916-1921, 38.
    De Rijkskolendistributie is gegroeid uit de initiatieven van de Kolencommissie, een sub-commissie van het Koninklijk Nationaal Steuncomité. Het vraagstuk van de kolenvoorziening was in eerste instantie opgenomen in het takenpakket van de Nijverheidscommissie. Men besloot echter spoedig tot de oprichting van een commissie speciaal ter behartiging van het kolenvraagstuk: op 13 januari 1915 werd de Kolencommissie opgericht. In de vergadering van de Nijverheidscommissie van 26 februari 1915 werd besloten tot de stichting van het Kolenbureau dat onder toezicht stond van de Kolencommissie. Het Kolenbureau had tot taak een billijke distributie van steenkool te bevorderen en het voorkomen van willekeurige prijsopdrijving ten gevolge van het dreigende tekort aan brandstoffen. De Kolencommissie fungeerde als beroepsorgaan voor beslissingen door het Kolenbureau genomen. De organisatie van het Kolenbureau was gebaseerd op een onderling contract van de grootste importeurs en producenten van kolen. Toen de aangesloten firma's eind 1915 niet bereid waren dit contract voort te zetten kwam het voortbestaan van het Kolenbureau in gevaar. De minister van Landbouw, Nijverheid en Handel was echter van oordeel dat de kolenvoorziening in 1916 nog niet kon worden vrijgelaten en maakte de kolenvoorziening tot een rijksaangelegenheid: bij KB van 12 januari 1916 nr 99, werd de Rijkskolendistributie ingesteld. Zij was gevestigd in Den Haag. Tot directeur werd W.F.J. Frowein benoemd. De taak van de Rijkskolendistributie was de zorg voor een doelmatige distributie van steenkolen. Bij KB van 14 augustus 1918 (Stcrt. 193) werd deze zorg uitgebreid met de distributie van bruinkolen en turf. De regeling van de kolenvoorziening kwam neer op het zoveel mogelijk in stand houden van de vrije handel; de distributie van brandstoffen geschiedde onder toezicht en goedkeuring van de regering. In verband met de opheffing van de maatregelen betreffende de kolenvoorziening eind 1920 werd de Rijkskolendistributie bij ministeriële beschikking van 1 februari 1921 opgeheven.